【裁判字號】    90,台上,835
【裁判日期】    900511
【裁判案由】    給付分配款
【裁判全文】
最高法院民事判決                                  九十年度台上字第八三五號
    上  訴  人  丁○○
    法定代理人  胡勝達
    訴訟代理人  邱永祥律師
    被上訴人    乙○○
                丙○○
                甲  ○
                戊○○
    共      同
    訴訟代理人  邱俊哲律師
右當事人間請求給付分配款事件，上訴人對於中華民國八十九年十一月二十八日台灣
高等法院第二審更審判決（八十八年度上更(三)字第一二四號），提起上訴，本院判決
如左：
    主  文
原判決廢棄，發回台灣高等法院。
    理  由
本件上訴人主張：伊祖先鄭配為祭祀公業鄭乾元（下稱系爭公業）傳恩派下之一員，
依該公業規約第七條約定，傳恩派下對於系爭公業名下財產享有一四○分之三八權利
。鄭配為傳恩派下十二柱房之一，對於傳恩派下所得分配系爭公業財產有十二分之一
之權利。鄭配派下分為二支，長男鄭興、次男鄭財，鄭財之孫鄭金定為鄭財派下唯一
之派下員，享有鄭配所得分配財產之二分之一。鄭金定死亡後，遺有三女，無男性子
嗣。伊父胡勝達同意入贅鄭家，與（鄭金定之女）鄭素玲結婚，並生育伊以傳鄭家香
火。依系爭公業規約第六條第四款約定，伊已取得系爭公業派下員之資格，且伊之派
下權業經法院判決確定，自得享有系爭公業名下財產之分配請求權。而系爭公業名下
所有坐落台北市○○區○○段一小段一○五之一號土地經政府徵收，所得補償金由主
任管理委員鄭顯成按規約比例撥與傳恩派下代表即被上訴人四人。詎被上訴人竟故意
隱瞞不告知於伊，拒絕交付分配款。且鄭顯成按規約比例撥與傳恩派下管理人即被上
訴人，委託其依規約發放，就分配款之發放，被上訴人與鄭顯成間應成立複委任關係
，又被上訴人受傳恩派下全體派下委任處理分配款發放事宜，與傳恩派下全體間有委
任關係存在，被上訴人基於傳恩派下之委任，此應發放分配款予派下之約定，即為第
三人利益契約，伊自得依委任、類似委任及第三人利益契約，請求被上訴人給付等情
。爰依委任契約及侵權行為法律關係，求為命被上訴人連帶給付新台幣（下同）四百
十五萬元及自民國八十一年十月十日起算之法定遲延利息之判決（本院上次發回後，
上訴人在原審追加依類似委任及第三人利益契約之法律關係請求；利息部分減縮請求
，被上訴人鄭水木、甲○自八十一年十月十日起算，被上訴人戊○○、丙○○自起訴
狀繕本送達翌日起算）。
被上訴人則以：依系爭公業規約第二十四條第一款約定，傳恩派下在該公業派下員全
員名冊記載無論若干名，採繼往傳來慣例之房數，分享權利負擔義務。然系爭公業繼
往傳來慣例，並無鄭金定之房份，鄭金定之直系血親卑親屬男性冠鄭姓者，亦無房份
存在，故上訴人不得分配系爭公業名下之財產。且繼往傳來之慣例，負有祭祀及其他
義務者，始得分享權利。縱上訴人係鄭金定之直系血親卑親屬之男性冠鄭姓者，然上
訴人及其法定代理人均未盡祭祀及其他相關義務，自不得主張享有公業財產分配之權
利。又本件土地係民國八十一年三月間被徵收，而上訴人於八十一年九月二十二日申
請登記以準正入籍，至八十三年三月間始經最高法院判決確定為傳恩派下員之一，而
該徵收補償金應發放給鄭配柱房部分之八百三十萬元，早於八十一年六月十二日發放
給訴外人鄭勝雄，伊並非受上訴人委託而保管系爭款項，亦非受公業主任管理委員鄭
顯成之委任將徵收款項發放於傳恩派下子孫，伊並非系爭公業之管理人，派下員大會
亦無授權伊為如何之行為，兩造間、被上訴人與系爭公業間均無由成立委任或類似委
任關係，自無第三人利益契約可言。上訴人得依假扣押程序達保全目的而不為，反依
侵權行為規定請求賠償，違反衡平原則；上訴人亦得對於取得該分配款之派下員為返
還不當得利之請求，亦可對系爭公業為請求，自無損害可言。上訴人之請求，非有理
由等語，資為抗辯。
原審維持第一審所為上訴人敗訴之判決，駁回其上訴，並駁回其追加之訴，係以：查
鄭金定為傳恩一房所傳直系血親卑親屬之男性，為系爭公業之派下員，於七十六年四
月二十日死亡，無男性直系血親卑親屬，其婚生女鄭素玲原與胡勝達同居，於七十九
年二月十三日生子即上訴人，嗣鄭素玲於八十年九月六日招贅胡勝達，冠鄭姓，因其
生父與生母結婚，依法準正視為婚生子女，具有系爭公業派下員資格，為最高法院八
十三年度台上字第七二七號確定判決所認定，則上訴人因準正而溯及於其七十九年二
月十三日出生時，即取得系爭公業之派下員資格，應無疑義。而徵收補償金鄭顯成領
回後，由傳恩、傳景派下各按持分一四○分之三八、一四○分之一○二比例分配，傳
恩派下之款項交付乙○○，並由鄭顯成、乙○○分別召開傳景、傳恩派下會議，乙○
○於八十一年六月七日召開祭祀公業鄭祖敦派下員大會（按上訴人自承祭祀公業鄭祖
敦並未成立，實為傳恩派下會議）作成：傳恩派下房數為十二柱房，每房之分配金為
八百三十萬元之決議，有會議紀錄及鄭顯成提出之支出證明單足憑。上訴人及鄭顯成
未提出召開系爭公業派下員大會之會議紀錄以供審酌，鄭顯成所稱召開派下員大會，
應係指傳恩派下會議。又據證人鄭顯成之證言，參以上訴人提出七十七年六月十二日
祭祀公業鄭祖敦七十七年第一次派下員大會（按傳恩派下會議）會議紀錄觀之，及依
系爭公業規約第十二條規定由鄭傳恩派下推選四名、鄭傳景派下推選十名組織管理委
員會；第十三條規定委員會設主任委員一人，主任委員為當然之管理人，對外代表本
公業等語，則乙○○、甲○、戊○○、鄭錫堯四人（下稱乙○○等四人）僅為傳恩派
下所推選之委員，鄭錫堯死亡後，由其子丙○○繼任，並非受系爭公業派下全體委任
。再者，上開補償金發放，鄭顯成將傳恩派下所應分得之款項交付乙○○後，如何分
配，鄭顯成既未指示，亦不知悉。而乙○○等四人既受傳恩派下各房派下員推派為委
員，領取補償金後，由乙○○召集傳恩派下開會決議分為十二柱房，每房八百三十萬
元，各房以下之派下子孫，並未具體決議發放方式，亦經證人鄭勝雄結證明確。則乙
○○等四人既非系爭公業全體派下推選之管理員，且非由鄭顯成委託該四人代為發放
，自非受系爭公業全體派下或管理人鄭顯成委任處理發放分配款事宜，核與委任契約
有間；又上訴人所提出之八十一年六月七日祭祀公業鄭祖敦派下員大會會議紀錄，該
會議亦未決議委任乙○○等四人處理發放分配款事務，自難憑此會議認定傳恩派下員
與被上訴人間有委任關係，鄭顯成既未委任乙○○等四人，且被上訴人與傳恩派下全
體無委任關係，自不發生委任契約與第三人利益契約之問題。次查，乙○○等四人早
於八十一年六月十二日即將系爭補償金發放完畢，業據證人鄭勝雄證述明確，並有其
提出之存摺足憑。又上訴人有系爭公業派下員資格，固另案經最高法院八十三年度台
上字第七二七號判決所認定，但上訴人於八十一年九月二十二日始申請戶籍登記以準
正入籍，有戶籍謄本可證。乙○○等四人於八十一年六月十二日補償金發放時，尚無
從以戶籍謄本記載認定上訴人歸宗，無由得知上訴人有系爭公業派下員資格，且上訴
人之派下員資格遲至八十三年三月三十一日始經判決認定確定，故該補償金之分配款
，因上訴人是否具有派下員資格及是否得享有公業財產分配請求權，迭有爭議，乃暫
由被上訴人保管，未發放予上訴人，尚難謂被上訴人有侵吞入已之情事，並經台灣台
北地方法院檢察署八十三年度偵字第一一三六八號處分不起訴在案。而上開確定判決
認定上訴人具有派下員資格，其派下權如何行使，對公業財產有何權益，與其他派下
員之權益關係如何，均為另一問題。被上訴人於該確定判決後，仍未發放予上訴人，
亦難認有何侵權行為之可言。至於鄭勝雄領取乙○○等四人發放補償金後，復於與上
訴人訴訟期間，將其四百十五萬元寄放被上訴人保管，嗣又向被上訴人索還，丙○○
於八十五年五月間返還二百十五萬元現金及乙○○於八十六年十一月十三日匯還二百
萬元等情，亦經證人鄭勝雄證述明確，並有證明書及台北區中小企業銀行匯款回條聯
足稽。乙○○等據其請求返還該款，未發放上訴人，尚難指為毫無依據，尤難謂有何
不法侵害上訴人權利之情事。從而，上訴人依委任及侵權行為之法律關係，及追加類
似委任及第三人利益契約之法律關係，請求被上訴人連帶給付四百一十五萬元及法定
遲延利息，均無理由，不應准許等詞，為其判斷之基礎。
查祭祀公業管理人之選任契約，性質上係屬於類似委任之一種無名契約，以派下與管
理人間之信賴關係為其基礎。本件上訴人係系爭公業傳恩一房所傳直系血親卑親屬之
男性，具有系爭公業派下員資格，而乙○○等四人係依系爭公業規約第十二、十三條
規定為傳恩派下所推選之委員，與傳景派下所推選之委員，組成管理委員會，鄭顯成
為主任委員，對外代表公業，領回徵收補償金後，發放傳恩派下之款項交付乙○○處
理，由乙○○召開傳恩全體派下員會議，決議每房之分配金為八百三十萬元，既為原
審確定之事實，且證人鄭顯成證稱：「……補償金發放，……經派下全體開會決議分
為一百四十份後，再分為大房三十八份交乙○○……」；「……補償費（金）扣除稅
及費用後分為一四○份，……一四○分之三八伊撥給乙○○等四人，他們四人是大房
管理委員會的委員，伊撥的一四○分之三八錢是給他們……，乙○○有簽收，……他
們有權收這筆錢……；」。又稱「徵收補償金領回後，經委員會開會通過發放」各等
語（見原審更(二)卷三七頁正面、三八頁正面、原審更(三)卷一一九頁反面、一二○頁正
面、四八頁正面），倘該證人所言非虛，則傳恩派下推選乙○○等四人為委員，與傳
景派下所推選之委員，組成系爭公業管理委員會，上訴人與乙○○等四人為系爭公業
傳恩一房派下員，其派下選任鄭木火等四人為委員，即與之基於信賴關係，自屬類似
委任契約。上開補償金經代表公業之管理人鄭顯成領回後，經代表全體派下之管理委
員會，及傳景、傳恩全體派下各召開會議決議分配之比例發放，鄭木火等四人就上開
補償金按全體派下會議決議比例發放予各房派下，能否謂非受傳恩一房派下全體之委
任處理發放分配款事宜，非無疑問。原審未詳加推求，遽以上開理由，為上訴人敗訴
之判決，即有未合。其次，乙○○等四人既非對外代表系爭公業之管理人，竟發放該
公業被徵收土地之部分補償金與部分派下員，其與該公業或該公業管理人或該公業部
分派下員間，究竟基於何種原因關係。本院前前次發回意旨就此已予指及，乃原審疏
未注意，且就被上訴人何以向代表該公業之管理人鄭顯成領取補償金？又何以於領取
後依傳恩派下會議決議發放與部分派下員？未詳予調查審認，遽以系爭公業管理人鄭
顯成未直接指示應發放一定金額予何人，即認定鄭木火等四人並非受該公業全體派下
或受管理人鄭顯成之委任處理發放徵收補償金予各個派下之事宜，亦欠疏略。上訴論
旨，指摘原判決不當，聲明廢棄，非無理由。又查，委任關係，因當事人一方死亡而
消滅，為民法第五百五十條前段所明定。本件被上訴人丙○○之被繼承人鄭錫堯係經
傳恩派下所推選之管理委員，鄭錫堯死亡後，其子即被上訴人丙○○是否另經該房全
體派下推選接任為委員而與傳恩派下間成立新委任關係﹖又上訴人雖依委任及侵權行
為之法律關係為競合請求，但主張依侵權行為之法律關係，請求被上訴人連帶給付，
依委任之法律關係，則請求被上訴人共同給付（見原審更(三)卷七三頁），其真意為何
？有無先後位請求之情形？案經發回，宜併注意闡明審認。
據上論結，本件上訴為有理由。依民事訴訟法第四百七十七條第一項、第四百七十八
條第一項，判決如主文。
中      華      民      國     九十     年      五      月     十一     日
                              最高法院民事第二庭
                                  審判長法官  曾  桂  香
                                        法官  劉  延  村
                                        法官  劉  福  聲
                                        法官  黃  秀  得
                                        法官  蘇  達  志
      右正本證明與原本無異
                                              書  記  官
中      華      民      國     九十     年      五      月    二十三    日


司法院資訊處製作；財團法人民間司法改革基金會備份。
